【裁判字號】    99,上訴,1305
【裁判日期】    990929
【裁判案由】    殺人未遂
【裁判全文】
臺灣高等法院高雄分院刑事判決        99年度上訴字第1305號
上  訴  人
即  被  告  乙○○
            丙○○
上二人共同
指定辯護人  本院公設辯護人李佩娟
上列上訴人因殺人未遂案件，不服台灣高雄地方法院98年度訴字
第287 號中華民國99年6 月18日第一審判決（起訴案號：台灣高
雄地方法院檢察署97年度偵字第28680 號），提起上訴，本院判
決如下：
    主  文
原判決撤銷。
乙○○共同犯傷害罪，處有期徒刑壹年。
丙○○共同犯傷害罪，處有期徒刑壹年肆月。
    事  實
一、乙○○與丙○○為兄弟，丙○○與丁○○係同學關係，因乙○○懷疑丁○○破壞其機車，乃於民國97年9 月11日凌晨4
    時許約丁○○在高雄市旗津區海岸公園談判，甲○○乃陪同
    丁○○一同前往，茲因雙方發生口角不歡而散，詎乙○○心
    有未甘，乃以電話聯絡丙○○到場，並於同日凌晨4 、5 時
    許，乙○○與丙○○見丁○○、甲○○在高雄市旗津區○○○路818 號前聊天，竟共同基於傷害之犯意聯絡，由乙○○
    持木棍1 支攻擊丁○○，因丁○○閃躲而未擊中，乙○○轉
    而持該支木棍刺向甲○○臀部，另丙○○則持類似西瓜刀之
    刀械1 把（非屬槍砲彈藥刀械管制條例列管之刀械），朝甲○○正面頭部劈砍，甲○○以右手防衛而遭砍傷，並轉身欲
    逃離之際，復遭丙○○持刀接續砍傷甲○○臀部，致甲○○
    受有右側第三指近端指骨開放性骨折、右側第三伸指肌腱撕
    裂、右臀撕裂傷及左臀穿刺傷等傷害，甲○○逃離現場後返
    回其位於旗津三路818 號5 樓住處自行急救，而丁○○見狀
    後欲逃跑，因遭乙○○、丙○○追趕不慎滑倒，乙○○、丙○○即上前壓制丁○○，並由乙○○徒手毆打丁○○臉部，
    丙○○則持該刀械接續朝丁○○手部及軀幹砍切數刀，致丁○○受有左上臂、右手掌、軀幹及臉部多處撕裂傷深及肌肉
    共33公分等傷害，乙○○與丙○○見丁○○血流如注，遂罷
    手離去。嗣經丁○○打電話向甲○○求救，由甲○○打電話
    通知救護車及報警偵辦，始查獲上情。
二、案經丁○○、甲○○訴由高雄市政府警察局鼓山分局報請台
    灣高雄地方法院檢察署檢察官偵查起訴。
    理  由
壹、證據能力部分：
一、本件證人丁○○、甲○○於偵查中具結後向檢察官所為之陳
    述，證人均未曾提及檢察官在偵查中有不法取供情事，亦查
    無該證據作成時有何違法情事，並無顯有不可信之情況，依
    刑事訴訟法第159 條之1 第2 項之規定，應適宜為本案之證
    據而有證據能力。
二、按鑑定人由審判長、受命法官或檢察官就下列之人選任1 人
    或數人充之：一、就鑑定事項有特別知識經驗者。二、經政
    府機關委任有鑑定職務者；鑑定之經過及其結果，應命鑑定
    人以言詞或書面報告；法院或檢察官得囑託醫院、學校或其
    他相當之機關、團體為鑑定，或審查他人之鑑定，並準用刑
    事訴訟法第203 條至第206 條之1 規定，刑事訴訟法第198
    條、第206 條第1 項、第208 條第1 項分別定有明文。卷附
    法務部法醫研究所99年2 月12日法醫理字第0990000430號函
    檢送之法醫所（99）醫文字第0991100253號法醫文書審查鑑
    定書（原審卷二第91-94 頁），係原審法院委託法務部法醫
    研究所鑑定後製作之鑑定報告，為刑事訴訟法第159 條第1
    項所指例外情形，有證據能力。
三、按被告以外之人於審判外之陳述，雖不符刑事訴訟法第159
    條之1 至之4 之規定，然經當事人於審判程序同意作為證據
    ，法院審酌該言詞陳述或書面陳述作成時之情況，認為適當
    者，亦得為證據，同法第159 條之5 第1 項定有明文。除上
    開所述外，本判決下列所引用之證據，屬被告以外之人在審
    判外陳述之傳聞證據部分（含丁○○、甲○○於警詢之陳述
    及其二人診斷證明書…等），除依刑事訴訟法第159 條之1
    至第159 條之4 規定得為證據者外，其餘業經被告、辯護人
    及檢察官於審理中同意作為證據（本院卷第35-36 頁），本
    院審酌該等傳聞證據作成時之狀況，並無違法或不當等不宜
    作為證據之情形，依前開說明，亦得作為證據。
貳、認定犯罪事實所憑之證據及理由：
一、訊據被告乙○○、丙○○坦承於97年9 月11日凌晨4 時許，
    因被告乙○○懷疑其機車遭丁○○破壞，而約丁○○在旗津
    區海岸公園談判，因雙方發生爭執不歡而散，被告乙○○乃
    電知被告丙○○到場，於同日凌晨4 、5 時許，被告丙○○
    到場後，被告二人在高雄市旗津區○○○路818 號前與丁○○、甲○○發生追逐、扭打，丁○○、甲○○當日分別受有
    上開傷害之事實；惟均矢口否認有何傷害犯行，被告乙○○
    辯稱：當天丁○○、甲○○均有帶西瓜刀，並坐在海岸公園
    大門旁持刀對其辱罵，其怕遭砍傷就撿1 支樹枝防衛，是丁○○、甲○○持刀追其，後來丁○○自己摔倒在地，其與丙○○便上前壓制，其只有徒手毆打丁○○臉部數拳，丁○○
    所受刀傷是自己跌倒割傷，其不知道甲○○為何受傷云云。
    被告丙○○則辯稱：乙○○打電話表示與丁○○發生衝突叫
    其過去，其於凌晨4 時許到海岸公園看見丁○○持刀追逐乙○○，其為防身乃從路邊撿1 根木棍，丁○○自己跌倒後其
    與乙○○上前壓制，並以腳踩在丁○○所持刀子，丁○○將
    刀子放開後其用手將刀子撥開，當時丁○○身上已經流血，
    之後其三人起身各自離開，其並未持刀砍傷丁○○、甲○○
    云云。
二、惟查：
(一)、證人即告訴人丁○○於警詢證稱：97年9 月11日凌晨4 、5
    時許，乙○○約我前往旗津區海岸公園，我與甲○○到場後
    ，乙○○質問我為何要破壞他的機車，我說沒有，他就當面
    撂下狠話說要讓我們死等語，我們不理會他，就離開現場返
    回住處騎樓下聊天，大約20分鐘後，乙○○就手持木棍朝我
    頭部重擊，但因我即閃避未打中，當時綽號「阿生」（指被
    告丙○○）即手持斧頭朝甲○○身體砍殺，乙○○又朝甲○○攻擊時，「阿生」轉身持斧頭追我約7 、8 公尺後，我因
    滑倒，「阿生」就持斧頭朝我頭部猛砍時，我用雙手抵抗而
    左手遭砍殺2 刀、右手1 刀、背部數刀等多處受傷，這時乙○○再以拳頭朝我臉部毆打數拳，致我無力反抗倒臥於血泊
    中後才逃離現場等語（警卷第11-12 頁）；並於原審證稱：
    97年9 月11日有一名女子打電話約我，稱有人要跟我講話，
    之後我與甲○○即去旗津區海岸公園，我與甲○○手上並未
    持任何物品，當時看到乙○○，他稱給我時間叫我約人前往
    ，約在旗津見面，我與甲○○即離去，其等騎機車買完檳榔
    在旗津三路818 號前聊天時，被告二人就殺上來，乙○○從
    馬路跑過來，丙○○從公園後衝過來，乙○○先持棍子衝過
    來打我，我閃過，結果棍子斷掉，丙○○再衝出來，我未被
    棍子打到身體，乙○○就持棍子刺甲○○的屁股，我看到斧
    頭的影子就逃跑，欲跳過馬路時就滑倒，滑倒後側躺趴在地
    面，右肩右腳靠在地上，左肩左腳朝上，乙○○用手猛攻我
    頭部，感覺丙○○持斧頭「碾」（台語）我手臂，被告二人
    持續打我約10分鐘，路旁有人騎機車經過喊叫他們不要再打
    ，說我全身都血，被告二人始停手離開；…我知道甲○○的
    屁股是被棍子刺的，因為屁股有1 個圓洞，我滑倒時，甲○○已跑回去，我全身是血跑去甲○○住處，喊叫甲○○的綽
    號「黑人」，甲○○表示他當時在洗澡，要把血沖乾淨怕被
    家人發現，我又走去當時坐的椅子打電話給甲○○，甲○○
    表示他要過來，其又去對面我的住處騎樓下請甲○○趕快叫
    救護車等語綦詳（原審卷第138-148 頁）；又證人丁○○因
    本件肢體衝突而受有左上臂、右手掌、軀幹以及臉部多處撕
    裂傷深及肌肉共33公分之傷害之事實，亦有高雄醫學大學附
    設中和紀念醫院97年9 月16日出具之診斷證明書在卷可憑（
    警卷第25頁）。佐以被告乙○○於警詢及原審供稱：因懷疑
    丁○○故意毀損其機車，於97年9 月11日凌晨4 時許約丁○○前往旗津海岸公園，丁○○與甲○○前來，其乃質問丁○○為何破壞其機車，雙方發生口角後各自離開，其即以行動
    電話通知丙○○到場，之後在海岸公園大門（即旗津區○○○路818 號前）遇到丁○○與甲○○，…其就在路邊撿1 支
    樹枝…等語（警卷第6-7 頁、原審卷第193-195 頁）；另被
    告丙○○於警詢及原審亦供稱：其於97年9 月11日約凌晨4
    時15分許，接獲乙○○電知有人拿東西要與他打架，經過10
    分鐘左右，其前往旗津區○○○路818 號前等語在卷（警卷
    第2 頁、原審卷第197-199 頁），顯見被告乙○○因懷疑證
    人丁○○破壞其機車，乃於上開時地邀約丁○○談判，茲因
    丁○○偕同甲○○赴約後，雙方遂發生口角爭執，被告乙○○乃心生不滿，遂電知丙○○前來助勢，被告二人再分別持
    木棍及刀械等兇器攻擊丁○○與甲○○，足見被告二人確有
    傷害丁○○與甲○○之相同犯罪動機，是證人丁○○證述其
    與甲○○於上開時突遭被告二人持木棍及兇器攻擊，而受有
    前揭傷害之事實，並非無據。
(二)、再者，證人即告訴人甲○○於警詢亦證稱：我與丁○○於97
    年9 月11日大約凌晨4 、5 時左右，在旗津區○○○路810
    號住處前聊天時，遭綽號「生仔、阿生（指被告丙○○）」
    拿斧頭砍殺；我與丁○○前往旗津區海岸公園，乙○○質問
    丁○○為何要破壞他的機車，並撂下狠話說要讓我與丁○○
    死等語，我聽見後回乙○○說「你吃人夠夠」（台語) ，乙○○回話「我就是要這樣」，我等不理他，就離開現場返回
    住處騎樓下聊天，約20分鐘後，乙○○就手持木棍朝丁○○
    頭部重擊，「阿生」隨即持斧頭往我正面頭部砍劈，我以右
    手防衛時，右手中指被砍殺見骨，我轉身要逃離時他又朝我
    臀部砍殺，並流出大量血跡，我見狀後就自行逃回家中急救
    ，約經過5 分鐘，丁○○以電話聯繫我，他身中多刀、血流
    如注，要我幫他報案並送醫急救等語（警卷第17-18 頁）；
    復於偵查中證稱：當時乙○○拿木棍，丙○○拿斧頭，他們
    拿斧頭要砍我，我用手去擋，結果被他們砍到見骨，乙○○
    拿一支木棍（筆錄誤載為照片）從其臀部刺下去等語（偵查
    卷第8-9 頁）；再於原審證稱：我於97年9 月11日凌晨4 時
    許，與丁○○去旗津海岸公園，是乙○○因機車糾紛約丁○○，丁○○載我去該處，我們與乙○○談完各自離開後，我
    與丁○○買東西回海岸公園外聊天，約10幾分鐘，被告二人
    中之一人從前面、另一人從後面出現，乙○○手持棍子、丙○○手持斧頭，被告二人先攻擊我，我跑走後再攻擊丁○○
    ，丙○○持刀直接砍我頭部，我手擋住保護轉身逃跑，丙○○再朝我臀部砍等語（原審卷第117-135 頁）；而證人甲○○因本件肢體衝突而受有右側第三指近端指骨開放性骨折、
    右側第三伸指肌腱斷裂、右臀撕裂傷及左臀穿刺傷等情，則
    有高雄醫學大學附設中和紀念醫院97年9 月15日出具之診斷
    證明書在卷可憑（警卷第26頁）；並與證人丁○○上(一)所述
    其等遭被告二人持木棍及刀械攻擊之經過大致相符，益見證
    人丁○○上開所證內容，應屬真實。佐以被告二人亦坦承於
    上開時地因機車糾紛與甲○○及丁○○等人發生肢體衝突，
    及證人丁○○、甲○○等人所述其等遭被告二人持械攻擊之
    原因及經過等情相互勾稽，堪認丁○○及甲○○之上開傷勢
    ，確係遭被告二人共同基於傷害之犯意聯絡，分持木棍及刀
    械攻擊所致無訛，
(三)、被告二人雖辯稱：係丁○○及甲○○各持1 把西瓜刀追逐乙○○，乙○○始持木棍防衛，丙○○係見丁○○持西瓜刀追
    逐乙○○，始在路旁撿拾木棍防衛云云。惟查：丁○○及甲○○於上開時地並未持有兇器，且其等上開傷勢，係於上開
    時地遭被告二人分持木棍及刀械攻擊所致之事實，業經本院
    認定如前，並已詳前(一)、(二)所述；再稽之案發當日，起初被
    告乙○○與丁○○、甲○○等人在海岸公園僅發生口角，雙
    方並未發生肢體衝突，嗣丁○○與甲○○離開現場後，被告
    乙○○並未離開現場，反而撥打電話通知被告丙○○到場相
    助，已有向丁○○、甲○○再次挑釁之意甚明，且由被告丙○○接獲被告乙○○之電話，亦隨即攜帶兇器趕往現場與乙○○會合，又與丁○○、甲○○未再次發生爭執情況下，即
    趁丁○○與甲○○二人在旗津三路818 號前聊天、未及反應
    之際，分持木棍及刀械攻擊丁○○及甲○○，致其二人分別
    受有前揭傷害，可見被告乙○○電知被告丙○○到場，係肇
    因於其稍早與丁○○及甲○○等人發生口角爭執，乃通知被
    告丙○○攜帶刀械前來助勢，欲共同教訓丁○○及甲○○之
    意圖至為明顯，而被告丙○○於接到乙○○之求援電話後，
    亦隨即攜帶兇器前往助勢，待其二人會合後即對丁○○及甲○○進行攻擊，足認被告二人係共同基於傷害之犯意聯絡，
    分持木棍及刀械攻擊丁○○及甲○○；參以雙方發生肢體衝
    突過程，丁○○及甲○○係處於突遭攻擊之一方，並各自逃
    避被告二人攻擊，丁○○並受有左上臂、右手掌、軀幹及臉
    部多處撕裂傷深及肌肉共33公分傷害，甲○○則受有右側第
    三指近端指骨開放性骨折、右側第三伸指肌腱撕裂、右臀撕
    裂傷及左臀穿刺傷傷害等情，有高雄醫學大學附設中和紀念
    醫院診斷證明書及該院98年2 月11日高醫附行字第09800004
    06號函檢送丁○○及甲○○之病歷資料暨丁○○傷口彩色照
    片張在卷可憑（警卷第25、26頁、原審卷一第48-172頁、原
    審卷二第86、87頁）；反觀被告二人於本件衝突過程中，係
    居於主動攻擊者之地位，且均未受有任何刀傷，復見丁○○
    及甲○○等人遭其二人攻擊後已血流如注及逃離現場才罷手
    等情相互勾稽，足認丁○○及甲○○證稱：其二人在旗津三
    路818 號前聊天，突遭被告二人攻擊，當時其二人均未持有
    兇器等語，應屬真實而可採信；被告二人上開所辯，顯係卸
    責之詞，並無可採。
(四)、至證人丁○○、甲○○於警詢、偵查及原審證述：被告乙○○持木棍、被告丙○○係持「斧頭」攻擊其二人云云。惟查
    ：證人甲○○於原審證稱：當時陰森森，其看不清楚被告二
    人手持何物品，別人說是斧頭砍的，故其說是斧頭等語（原
    審卷二第129-130 頁），證人丁○○於原審亦證稱：被告丙○○持斧頭型打其，其未確定是斧頭，當時現場有路燈，但
    暗暗的，看得到一點點，其看到的是黑黑的斧頭型，並未看
    清楚等語（原審卷二第142 、148 、149 頁），足見其等均
    無法確定被告丙○○所持兇器確係「斧頭」，且案發時為凌
    晨4 、5 時許，天色尚昏暗，僅有路燈，已難排除其等在慌
    亂中誤認被告丙○○所持兇器為斧頭之可能；又其等當時係
    突遭被告二人持械攻擊，已難期待其等於慌亂中看清被告丙○○所持之兇器為何，佐以其等就被告丙○○於案發當時確
    有持利刃之類兇器行兇一節，前後均供述一致，自難以此些
    微之瑕疵，即認被告丙○○未持兇器攻擊，一併指明。再者
    ，經原審囑託法務部法醫研究所鑑定鑑定認為：「(一)一般斧
    頭為用於砍切木材，故一般較屬偏峰刀刃，且在砍切人體時
    常須擠壓、鈍擊皮膚造成皮膚鈍裂方能再進入皮下組織續發
    成鈍裂傷勢，故一般斧頭砍傷為鈍裂傷勢或鈍裂撕除傷勢。
    (二)由丁○○、甲○○之病歷相關資料均支持為利刃所為，由
    提供丁○○之傷口相片，較支持為利刃，如西瓜刀等並較有
    一定重量、質重的凶器，且利於揮動砍切之動作行為。(三)綜
    合研判：(1)由病歷及傷勢研判被害人丁○○及甲○○較支持
    為西瓜刀砍傷之特徵。(2)由砍切丁○○有持續在左側（四個
    傷口），且有一致性使用西瓜刀類凶器連續性，砍傷於左手
    臂等之砍切及抵抗傷之型態傷之傷勢，以上不支持為不慎跌
    倒所致。(3)行為人之使用力道與刀器重量有關，但與砍切傷
    勢似屬有傷害意識之行為屬重力之傷害之傷害行為，幸運為
    僅傷及肢體及急救得宜、康復後，則尚未達重傷害之結果。
    」，此有法務部法醫研究所99年2 月12日法醫理字第099000
    0430號函檢送之法醫所（99）醫文字第0991100253號法醫文
    書審查鑑定書在卷為憑（原審卷二第91-94 頁），可知被告
    丙○○所持刀械應為類似西瓜刀之刀械，並非丁○○、甲○○所稱之斧頭。且由上開鑑定結果「(三)(2)」所載「…由砍切
    丁○○有持續在左側（4 個傷口），且有一致性使用西瓜刀
    類凶器連續性，砍傷於左手臂等之砍切及抵抗傷之型態傷之
    傷勢，以上不支持為不慎跌倒所致。」等語（原審卷二第94
    頁背面），亦可證明被告二人辯稱：丁○○所受傷勢為其自
    己手持西瓜刀跌倒在地面翻滾所致云云，即屬無據。另由上
    開鑑定結果「(三)(3)」所載之鑑定意見，亦可佐證被告二人確
    有共同基於傷害之犯意聯絡，由丙○○持刀械朝丁○○及甲○○之身體揮砍，惟丁○○及甲○○之傷害尚未達重傷害之
    結果，亦可認定。
(五)、按殺人未遂與傷害之區別，應以加害人有無殺意為斷，以戕
    害他人生命之故意，著手於刺殺之實行而未發生死亡之結果
    ，為殺人未遂；倘無使人喪失生命之故意，僅在使其身體、
    健康受到傷害，則為傷害罪，二罪皆發生傷害之結果，祗其
    主觀犯意及身體傷害程度不同而已，審理事實之法院，應就
    案內一切證據，詳查審認，視其犯罪之動機、殺傷之次數、
    所殺傷部位、傷勢程度、犯後態度等綜合判斷，俾為認定（
    最高法院84年度台上字第3179號、85年度台上字第5611號判
    決要旨參照）。又被害人受傷處是否致命部位及傷痕多寡、
    輕重為何等，僅得供審判者心證之參考，究不能據為絕對之
    標準（最高法院19年上字第718 號判例意旨參照）。基此，
    行為人於行為當時，主觀上是否有殺人之故意，除應斟酌其
    使用之兇器種類、攻擊之部位、行為時之態度、表示外，尚
    應深入觀察行為人與被害人之關係、衝突之起因、行為當時
    所受之剌激、下手力量之輕重，被害人受傷之情形及行為人
    事後之態度等各項因素綜合判斷。查本件肢體衝突肇因於被
    告丙○○懷疑丁○○破壞其機車而邀約丁○○談判，嗣因丁○○與甲○○前往赴約後雙方發生口角不歡而散，被告乙○○乃心生不滿，電知被告丙○○到場助勢，而被告丙○○得
    知訊息後隨即攜帶刀械前往，被告二人並分別木棍及刀械攻
    擊丁○○與甲○○，足見雙方並無深仇大恨，僅係偶發之口
    角衝突才萌生本件肢體衝突，其二人教訓丁○○及甲○○之
    味道甚濃，已難認其等主觀上有殺害丁○○、甲○○之故意
    ；又被告乙○○、丙○○係持木棍及類似西瓜刀之刀械攻擊
    丁○○、甲○○，而丁○○、甲○○則手無寸鐵，於突遭被
    告二人攻擊之時即轉身欲逃離現場，並一路處於挨打之劣勢
    地位，且於衝突過程中，甲○○受有右側第三指骨折、肌腱
    斷裂、右臀撕裂傷、左臀穿刺傷，丁○○則受有左上臂、右
    手掌、軀幹及臉部，可知其二人之身體四肢已受傷，且丁○○甚至為被告二人壓制在地，並遭被告丙○○持刀砍切其左
    側背部、手臂等處，以被告二人居於主動攻擊者地位，並持
    分持木棍及刀械攻擊丁○○、甲○○受有上開傷害，復將丁○○壓制在地攻擊等情判斷，倘被告二人自始即有致丁○○
    及甲○○死亡之故意，當可輕易乘勝追擊甲○○，並對已受
    傷倒地之丁○○進一步為致命之攻擊，即可遂行其等之犯罪
    目的，然被告二人於甲○○負傷逃離現場後即放棄追打，且
    未進一步對丁○○為致命之砍殺行為，就其二人之攻擊手段
    觀之，亦難謂有致丁○○及甲○○死亡之犯意；再稽之法務
    部法醫研究所之鑑定意見亦認為「(三)…(3)行為人之使用力道
    與刀器重量有關，但與砍切傷勢似屬有傷害意識之行為，屬
    重力之傷害行為，幸運為僅傷及肢體…，尚未達重傷害之結
    果。」等情（原審卷二第94頁背面），益見被告二人辯稱：
    其等並無殺人犯意等語，尚非全無可採。至於證人丁○○、
    甲○○於警詢證稱：乙○○質問丁○○有關機車損壞之事，
    有說要讓其等死云云（警卷第12、18頁），惟在衝突之場合
    ，相對立之雙方互出惡言或誇大恫嚇之詞，如「讓你死」、
    「要你死得很難看」…等語，乃屬常見之事，自難以此逕認
    口出此言者即具有殺人之犯意，故縱使被告乙○○曾出此言
    ，然在其等雙方發生口角衝突之時聲稱「讓你死」一語，已
    難排除為壯其聲勢而為此言之可能，尚難據此即認被告乙○○有殺害丁○○及甲○○之故意。
(六)、末按正當防衛必須對於現在不法之侵害始得為之，侵害業已
    過去，即無正當防衛可言；至彼此互毆，又必以一方初無傷
    人之行為，因排除對方不法之侵害而加以還擊，始得以正當
    防衛論；故侵害已過去後之報復行為，與無從分別何方為不
    法侵害之互毆行為，均不得主張防衛權（最高法院30年上字
    第1040號判例參照）。又依一般社會經驗法則，互毆係屬多
    數動作構成單純一罪而互為攻擊之傷害行為，縱令一方先行
    出手，而還擊一方在客觀上苟非單純僅對於現在不法之侵害
    為必要排除之反擊行為，因其本即有傷害之犯意存在，則對
    其互為攻擊之還手反擊行為，自無主張防衛權之餘地（最高
    法院92年台上字第3039號判決參照）。查被告丙○○之辯護
    人於原審固謂：被告丙○○到場時丁○○已倒在地，被告丙○○僅係踩住丁○○的刀子，係對現實不法行為之正當防衛
    云云，惟查：丁○○係逃跑時不慎滑倒遭被告二人壓制後，
    才遭被告丙○○砍傷等情，業經本院認定如前，又縱使被告
    二人所辯：當時丁○○手持西瓜刀等情屬實（事實並非如此
    ），則丁○○既已為被告二人壓制在地上，已無攻擊被告二
    人之能力，斯時，被告丙○○仍持類似西瓜刀之刀械砍傷丁○○身體，自係出於故意傷害之犯意所為，顯非基於防衛之
    意思甚明，是辯護人上開所辯，亦無可採。
三、綜上所述，被告乙○○、丙○○前揭所辯，均屬卸責之詞，
    不足採信。本件事證明確，被告乙○○、丙○○共同傷害丁○○、甲○○之犯行，均堪認定，應依法論科。
、論罪科刑及撤銷改判之理由：
一、核被告乙○○、丙○○所為，均係犯刑法第277 條第1 項傷
    害罪。公訴意旨認被告二人係犯同法第271 條第2 項、第1
    項之殺人未遂罪，尚有未合，惟其基本社會事實仍屬同一，
    爰依法變更起訴法條審理。被告乙○○、丙○○就上開傷害
    丁○○、甲○○之行為，具有犯意聯絡及行為分擔，為共同
    正犯。被告乙○○、丙○○分持木棒及類似西瓜刀之刀械，
    在密接之時間、空間毆打及砍傷丁○○、甲○○數次，各次
    舉動之獨立性甚低，無從割裂評價，為接續之一行為；又被
    告二人以一行為同時致丁○○、甲○○受傷，為同種想像競
    合犯，應依刑法第55條規定，從一重論處。
二、原審據以論處被告乙○○、丙○○二人罪刑，固非無見。惟
    查：按法院對有罪被告之科刑，為符合罪刑相當之原則，以
    求個案裁判之妥當性，自應就該繫屬之個案依刑法第57條規
    定，審酌行為人及其行為等一切情狀，為整體之評價，使罪
    刑相當，輕重得宜。本件原審判決係審酌被告二人「…復未
    與告訴人二人達成和解，足認尚無悔意…」（原判決第12頁
    倒數第8-9 行）等一切情狀，量處被告乙○○、丙○○各有
    期徒刑1 年2 月、1 年6 月，而刑法第57條所定，行為人犯
    罪所生之損害與犯罪後之態度，為科刑輕重應審酌注意之事
    項，即包含犯人於犯罪後，是否有與被害人和解等情，此項
    民事和解，對被告二人之利益，自屬有重大關係之事項，被
    告二人於原審判決後，在本院均既與丁○○及甲○○和解，
    並當庭賠付其二人共新台幣14萬元，此有本院和解筆錄在卷
    可憑（本院卷第45頁），足徵犯罪後之態度與第一審比較，
    已然不同，原審未及審酌被告二人上述犯罪後之態度，以為
    科刑之衡酌事由，自屬未恰。
三、被告乙○○、丙○○上訴意旨均否認傷害犯行，雖無理由，
    惟原判既有上述可議之處，自應由本院將原判決撤銷改判。
    本院審酌被告乙○○僅因懷疑丁○○破壞其機車，而邀丁○○談判，茲因與丁○○及甲○○談判過程中發生口角衝突，
    乃萌生教訓其二人之傷害犯罪動機，而邀同被告丙○○到場
    助勢，並由被告乙○○持木棍、被告丙○○持類似西瓜刀之
    刀械共同毆打、砍傷丁○○及甲○○，造成丁○○及甲○○
    受有上開傷害，傷勢亦難認輕微，並參酌其二人已與丁○○
    、甲○○達成民事和解及否認傷害犯行之犯後態度等一切情
    狀，分別量處如主文第二、三所示之刑。又被告二人犯後雖
    與丁○○及甲○○達成和解，已詳如前述，惟本院審酌其二
    人於清晨公然持木棍、刀械行兇，嚴重危害社會治安，並造
    成丁○○及甲○○如上開所述傷害，其等之犯罪手段、情節
    非輕，且見丁○○受傷倒地流血，竟未將丁○○送醫或撥打
    119 前往救助，顯無及時悔悟之心，量刑自不宜寬貸，雖其
    二人嗣後已與丁○○及甲○○達成民事和解，惟此係其等願
    履行對於本件侵權行為所應負之民事損害賠償責任而彌補被
    害人所受損害，尚難據此即認有悔改之意，參以其二人於本
    院審理中仍否認有持木棍、刀械行兇之行為，復未見其等對
    於本件傷害犯行表示歉意及悔意，難認已有澈底悔悟之意而
    無再犯之虞，本院綜合上情，認尚不宜給予緩刑宣告，一併
    敘明。至被告乙○○、丙○○分別持以行兇之木棍及類似西
    瓜刀各1 支均未扣案，且亦無證據足認係被告二人所有之物
    ，均不予宣告沒收，附此敘明。
據上論結，應依刑事訴訟法第369 條第1 項前段、第364 條、第
299 條第1 項前段、第300 條，刑法第28條、第277 條第1 項、
第55條，刑法施行法第1 條之1 ，判決如主文。
本案經檢察官張益昌到庭執行職務。
中    華    民    國    99    年    9     月    29    日
                  刑事第三庭    審判長法  官   莊崑山
                                      法  官   莊松泉
                                      法  官   唐照明
以上正本證明與原本無異。
被告不得上訴。
檢察官部分如不服本判決應於收受本判決後10日內向本院提出上
訴書狀，其未敘述上訴理由者，並得於提起上訴後10日內向本院
補提理由書狀（均須按他造當事人之人數附繕本）「切勿逕送上
級法院」。
中    華    民    國    99    年    9     月    29    日
                                      書記官   黃琳群
附錄本案所犯法條：
附錄本判決論罪科刑法條：
中華民國刑法第277條（普通傷害罪）
傷害人之身體或健康者，處3 年以下有期徒刑、拘役或1 千元以
下罰金。
犯前項之罪因而致人於死者，處無期徒刑或7 年以上有期徒刑；
致重傷者，處3 年以上10年以下有期徒刑。

司法院資訊處製作；財團法人民間司法改革基金會備份。
